【裁判字號】    92,上易,119
【裁判日期】    921104
【裁判案由】    侵權行為損害賠償
【裁判全文】
臺灣高等法院臺南分院民事判決  九十二年度上易字第一一九號    Ｋ
      上  訴  人  正佳營造有限公司
      法定代理人  丙  ○  ○
      上  訴  人  內政部營建署
      法定代理人  乙  ○  ○
      共      同
      訴訟代理人  簡  承  佑  律師
                  李  佳  蓉  律師
      被  上訴人  交通部台灣鐵路管理局  設台北市○○○路三號
      法定代理人  丁  ○  ○  .
      訴訟代理人  李  易  興  律師
右當事人間請求侵權行為損害賠償事件，上訴人對於中華民國九十二年二月二十五日
臺灣嘉義地方法院第一審判決（九十年度訴字第三四二號）提起上訴，本院於九十二
年十月二十一日辯論終結，判決如左：
    主    文
原判決關於命上訴人連帶給付之金額超過新台幣捌拾伍萬陸仟伍佰玖拾貳元及自民國
九十年五月六日起至清償日止，按年息百分之五計算之利息，及該部分假執行之宣告
，暨訴訟費用之裁判（確定部分除外）均廢棄。
右開廢棄部分，被上訴人在第一審之訴及假執行之聲請均駁回。
其餘上訴駁回。
第一審（確定部分除外）及第二審訴訟費用由上訴人連帶負擔百分之八十八，餘由被
上訴人負擔。
    事    實
甲、上訴人方面：
一、聲明：求為判決：（一）原判決不利於上訴人之部分廢棄。（二）右廢棄部分，
    被上訴人在第一審之訴駁回。（三）第一、二審訴訟費用由被上訴人負擔。
二、陳述：除與第一審判決記載相同者予以引用外，另補稱略以：
（一）按被上訴人所受路基下陷及電線桿傾斜，機車集電弓及電車線設備受損均與上
      訴人正佳營造有限公司（下簡稱正佳公司）施作系爭工程間並無因果關係，理
      由如下：
    1.被上訴人雖主張於民國八十九年四月十六日及同年四月二十九日，上開路段之
      路基下陷及電線桿傾斜，然被上訴人係於自行維修後，於事隔約二個月後以機
      車集電弓及電車線設備發生損害為由向上訴人請求負起連帶給付之責等情，此
      為被上訴人所不否認之事實，是以，縱使機車集電弓及電車線設備確有受損，
      然僅以事後之相片及被上訴人內部文件等，頂多僅能證明路基下陷、電線桿傾
      斜、機車集電弓及電車線設備受損，尚無從證明該等損害係因正佳公司之防護
      設施欠妥所致，亦不能因正佳公司在該路段附近施工，即將機車集電弓及電車
      線設備受損均歸責正佳公司或上訴人內政部營建署（凍省前身為台灣省政府住
      宅及都市發展處，凍省後由內政部營建署承接），並由正佳公司或內政部營建
      署負起連帶損害賠償之責。
    2.另上訴人正佳公司或內政部營建署並無須負起維護上開電車線、電線桿之責任
      ，經查：
      (1)八十六年五月二十九日十時許，系爭工程之原定作人台灣省政府住宅及都市
        發展處（以下簡稱台灣省住都處）會同被上訴人嘉義工務段、電力段之相關
        人員，在嘉義市政府第一會議室，協議並達成結論：「就系爭工程之地下道
        ，若採明挖施工時，相關鐵路行車安全措施，委由鐵路局代辦，工程經費由
        台灣省住都處支付。」此有台灣省住都處道路工程南區測量規劃設計隊八十
        六年六月三日書函一件在卷可查，復經證人即當時協調會記錄人員黃東進於
        貴院理時證述：「如果鐵路局的一些設施因遷移或施作發生損害，就由鐵路
        局自行概算，再由我們來編列預算」等語甚詳，嗣被上訴人並向內政部營建
        署領有計新台幣（下同）一百三十五萬五千四百五十九元之監理費等情，據
        證人甲○○於原審時到庭證述屬實。
      (2)被上訴人於九十年六月十九日原審所提之準備書狀亦不否認上開協議之「會
        同監修」部分工程應由其自行負起路線維護安全設施工作，按眾所周知，被
        上訴人之鐵路幹線電氣化，迄今已使用多年，有關行車安全，若僅維護鐵軌
        ，並無法善盡維護責任，尚應包括有關電力之一切相關設備，非若以往之蒸
        汽火車，僅要鋪上鐵軌即可行駛，即鐵路電氣化後其中若有一部分電力設備
        如電線桿等有任何損壞均將導致火車無法行駛，另佐以證人黃東進於貴院審
        理時亦證述：「鐵路局所編列的預算，分電力段、電務段、工務段：：：
        」等語。是以，所謂行車安全措施應包括電線桿、電車線、鐵軌以及路基等
        設施，畢竟這些均是形成被上訴人所有電力機車行駛之空間、動力所不可或
        缺且密不可分，復觀諸上開協調結論第四項，亦未記載排除將鋼板外側之電
        線桿由被上訴人負責等字語，益徵上開協議結果之真意應係編號二九五之三
        ○號電線桿亦是由被上訴人負責檢查及維護養修，至被上訴人辯稱路線維護
        安全設施工作，係指被上訴人開挖地下道之施工期間，加強巡查鐵軌路線有
        無因施工震動而變形，並作必要調整等安全維護工作云云，並非事實，委不
        足採。
      (3)再者，鐵路路基及電線桿之下陷或傾斜，均需經被上訴人之專業人員以儀器
        檢驗後始能得知，此亦經證人即被上訴人職員鄭家壁於九十年六月十九日原
        審庭訊時證稱：「電車線之位移非是由一般人利用肉眼目測，所可以得知的
        ，必須由專業人員使用工程維修車上之集電弓，在現場比對電車線與集電弓
        之相對位置，始能夠知悉電車線位移之情形」等語甚詳。另證人甲○○於貴
        院審理時亦證述：「五月初會勘當時只有一點點傾斜，必須用儀器才可以測
        出，鐵路局的人當時只有說傾斜的部分必須要扶正，請我們協助處理，其他
        專業的部分就由鐵路局負責維修」等語。抑且，鐵路工程維修車是被上訴人
        才擁有之設備，是以，依照一般常理，台灣省住都處與被上訴人間當無可能
        以有無埋設鋼板作為區分是否由被上訴人維護之鐵軌路線，因此上開協議內
        容中，台灣省住都處委託被上訴人所辦理之安全維護設施之範圍當然涵括編
        號二九五之三○號之電線桿，並無疑義。
      (4)準此，上訴人正佳公司或內政部營建署於施工期間就鐵路路基以及該編號二
        九五之三○號電線桿應負起防護注意之完全義務，業因上開協議，已由被上
        訴人概括承受，而觀諸被上訴人係在八十九年四月十六日發現路基下降及編
        號二九五之三○號電線桿傾斜之現象，此為被上訴人所主張之事實，又參以
        當地係於八十九年四月十五日降雨3.5 ｍｍ，於同月二十二日降雨3.7ｍｍ
        、二十三日降雨8ｍｍ、二十四日降雨9.9ｍｍ、二十六日降雨0.5 ｍｍ、二
        十七日降雨3.4ｍｍ、二十八日降雨30ｍｍ、二十九日降雨3ｍｍ，有交通部
        中央氣象局嘉義氣象站九十一年十月三十日嘉象字第○九一三Ｄ○○○七六
        號函文所檢附八十九年逐月逐日雨量表一件為憑，按於每年四、五月間為臺
        灣之梅雨季節，此乃眾所周知之事實，抑且，證人甲○○於貴院審理時亦證
        述：「電線桿第一次四月十六日發生問題，鐵路局並沒有告訴我們，直到第
        二次四月二十九日發生傾斜當天就告訴我們：：：」是以，被上訴人於八十
        九年四月間起早知道電線桿發生傾斜，依前揭被上訴人與台灣省住都處之上
        開協議，被上訴人即應於八十九年四月間起防範是否該電線桿會因降雨而有
        傾斜之虞，自同月十五日當地連續下雨，被上訴人即應加強巡查，隨時進行
        補救措施，以負起維護行車安全之責，然被上訴人竟未負起應注意之義務，
        任憑路基因雨垮塌、電線桿傾斜，致機車集電弓及電車線設備受損，其有過
        失甚明，此自亦非可歸責於上訴人正佳公司或內政部營建署。
      3.次依卷附現場相片顯示正佳公司於編號二九五之三○號電線桿旁設立有鋼板
        樁及鋼軌樁，鋼板樁及鋼軌樁相當紮實及密集，且鋼板樁於地面下之長度並
        有十三公尺深，沒有密合的部分則用鋼軌樁補入，正佳公司有依照當時設計
        的規範去施工等情，此亦據證人甲○○於原審，及貴院審理時證述甚明，足
        認正佳公司於該處之防護設施已相當完善，復參以編號二九五之三○號之電
        線桿旁鐵軌之對側有一編號二九五之二九號之電線桿，正佳公司於該編號二
        九五之二九號電線桿處亦有相同之地下工程施作，並設立有相同鋼板樁及鋼
        軌樁，而該編號二九五之二九號電線桿並無傾斜之情況，此亦經被上訴人陳
        述明確，依經驗法則，倘正佳公司所施工之鋼板樁、鋼軌樁等防護不夠周全
        ，兩邊均會產生塌斜，然本件僅有一邊發生崩塌，足見正佳公司已依通常觀
        念盡防護義務施設防範措施，該編號二九五之三○號電線桿之所以會傾斜，
        實非正佳公司所得預見並得以預防，亦即正佳公司就機車集電弓及電車線設
        備受損並無何過失可言。
（三）退萬步言，縱認被上訴人所受上開路基下陷及電線桿傾斜、機車集電弓及電車
      線設備受損均與上訴人正佳公司施作系爭工程間有因果關係，然被上訴人應負
      起編號二九五之三○號之電線桿附近路段之養護責任，並以會同監修之名義向
      台灣省住都處請款，計領有一百三十五萬五千四百五十九元之監理費，均如前
      述，而所謂監修，顧名思義當指監造及修復而言，再觀之被上訴人領有如此鉅
      額之監理費，足認除巡查、督管外，有關維修所需之材料費、工資等亦均應由
      被上訴人概括承受，準此，倘被上訴人所受之上開損失係由正佳公司防護缺失
      所致，然由上開協議內容及證人甲○○、黃東進之證詞均可知被上訴人應自行
      吸收損失，其遽而起訴向正佳公司或內政部營建署請求賠償損害，即有違上開
      協議。
（四）再退步而言，縱認上訴人正佳公司或內政部營建署應負起本件賠償之責，然：
    1.倘被上訴人若能依照與台灣省住都處間之上開協議，於第一次發現電線桿傾斜
      時，即刻通知上訴人，或於數日後、連日下雨時，克盡檢查維護上訴人工程附
      近之電車線、電線桿之注意義務，則系爭電線桿、電車線當不可能有何傾斜、
      位移之情事發生，被上訴人自不用花費電線桿、集電弓之修理費用，就此而言
      ，被上訴人前揭費用之支出顯係可歸責於其懈怠不注意，應由其自行負擔回復
      原狀之責任，足見被上訴人亦應負起與有過失之責任，請依民法第二百十七條
      規定免除或減輕上訴人之賠償責任。
    2.管理費之部分：被上訴人以其機關函轉前台灣省政府即其上級機關核定鐵路局
      公報暨鐵路局代辦工程作業要點第十三條之規定，以「按發包及自辦工費及材
      料費總額百分之十計算」，而向上訴人請求賠償、管理費，然該作業要點既係
      被上訴人內部機關所製作，若以此要求上訴人賠償即不夠客觀，況且，被上訴
      人為預防突發狀況，內部本身即常設有維修機制，該部門之人員領有固定薪俸
      ，以隨時應變突發狀況，並非因本件損害發生所額外增加之支出，被上訴人自
      不得向上訴人請求此部分賠償之責。
（五）被上訴人辯稱於八十六年五月二十九日上午十時許，系爭工程支援定作人台灣
      省住都處會同被上訴人嘉義工務段、電力段之相關人員，在嘉義市政府第一會
      議室所成立之協議內容，被上訴人路線維護安全設施工作，係指被上訴人開挖
      地下道之施工期間，加強巡查鐵軌路線有無因施工震動而變形並作必要調整等
      安全維護工作云云，然上訴人正佳公司向台灣省住都處承攬位於嘉義市區○○
      路段立體交叉工程（以下簡稱系爭工程），台灣省住都處及上訴人內政部營建
      署曾就系爭工程安全維護設施遷移及修護工程費分別給付四百六十八萬二千三
      百九十二元、二百三十四萬四千二百八十元、一百九十四萬七千三百八十三元
      ，而被上訴人並未檢具相關憑證核銷，總金額共計八百九十七萬四千零五十五
      元，此有台灣省住都處八十八年三月三日八八住都字第○一六五三五號函、內
      政部營建署八十八年十一月二十日八八營署北工字第○○六六三八九號函、九
      十年一月五日八九營署工務字第九○九六○號函附卷可稽，復經被上訴人當庭
      所不否認，是以，依被上訴人上開辯解觀之，若其僅負責鐵軌之必要調整，上
      訴人尚無須給付上開高達八百多萬元之養護費，被上訴人亦得以提出相關憑證
      ，足見被上訴人上開辯解並非事實，從而台灣省住都處委託被上訴人辦理安全
      維護設施之範圍當然含括編號二九五之三○之電線桿。
（六）綜上，被上訴人請求上訴人應負起連帶賠償責任，顯無理由。
三、證據：除援用在第一審之立證方法外，另補提台灣省住都處八十八年三月三日八
    八住都字第○一六五三五號函、內政部營建署八十八年十一月二十日八八營署北
    工字第○六六三八九號函及九十年一月五日八九營署公務字第九○九六○號函各
    一件（均影本）為證。並聲請訊問證人即當時參與上開協調之人員黃東進到庭證
    述當時協調之過程及內容以察實情，及甲○○。
乙、被上訴人方面：
一、聲明：求為判決駁回上訴。
二、陳述：除與第一審判決記載相同者予以引用外，另補稱略以：
（一）上訴人正佳公司就系爭工程之施工與使鄰近之被上訴人鐵路電桿路基下陷、電
      桿傾斜致集電弓損害間，具有相當因果關係：
    1.查位於嘉義站與民雄站間，自基隆起算二九五公里七一八公尺處附近，西正線
      路基下陷導致編號二九五之三○號電桿傾斜處，係位於上訴人內政部營建署委
      託上訴人正佳公司就嘉義市區○○路○段興建立體交叉工程施工地點，編號二
      九五之三○號電桿基礎下方流失的泥土，係流至上訴人上開施工地點之事實，
      業據被上訴人在原審提出八十九年四月十八日及同年四月廿四日之行車事故報
      告、八十九年四月十六日及同年四月廿九日之行車事故搶修工作報告各一紙記
      載明確，並為上訴人所不爭執。
    2.次查，前開電桿基礎下方之泥土流失至嘉義市區○○路段興建立體交叉工程施
      工地點，確係上訴人施工所引起，此業據證人即被上訴人嘉義電力段負責電車
      線維修保養室技術主任鄭家璧，就二次事故搶修情形到場證述：「到那邊發現
      電桿傾斜、電車線偏位，還有電車線有發生扭曲，跟集電弓有發生不正常撞擊
      ，當初分析電桿有下陷，：：：當初判斷是該工程施工造成」，並提出於八十
      九年四月三十日所拍攝照片四紙為證；另被上訴人提出八十九年四月十六日行
      車事故搶修報告載明：「編號二九五之三○號電桿前因世賢路地下施工致基礎
      下陷微傾」、八十九年四月廿九日行車事故搶修工作報告載明：「二九五之三
      ○號電桿有傾斜現象：：：現場勘查並測量偏位，發現電桿臨施工中之嘉義世
      賢路地下道邊，：：：由基礎底下土方流失，造成電桿下陷約五十公分」等情
      ，則衡諸前開照片內容，益證被上訴人所提前開搶修工作報告內容，確與事實
      相符。
    3.因此，嘉義市區○○路○段興建立體交叉工程之施工，與編號二九五之三○號
      電桿下陷有相當因果關係。上訴人之抗辯，顯不足採。
（二）上訴人正佳公司就施工導致路基下陷，其有防護注意義務，上訴人內政部營建
      署有監督不周之責任：
    1.查「土地所有人開掘土地或建築時，不得因此使鄰地之地基動搖或發生危險，
      或使鄰地之工作物受其損害」、「違反保護他人之法律者，推定其有過失，即
      應負侵權行為之損害賠償責任」、「數人共同不法侵害他人權利者，連帶負賠
      償責任」又「定作人於定作或指示有過失者，對於承攬人執行承攬事項，不法
      侵害他人之權利者，應負賠償責任。」民法第七百九十四條、第一百八十四條
      第二項、第一百八十五條第一項及第一百八十九條但書分別定有明文。
    2.次查，電車線之位移固非由一般人利用肉眼目測所可以得知。惟鐵路電桿之路
      基若有下陷或電桿傾斜，則為一般人由肉眼即可發現，且上訴人施工地點因開
      挖深達七點五公尺之積水工地，如遇下雨，雨水將夾帶泥土流向施工中之地下
      道，則為在現場施工之正佳公司及派員監工之內政部營建署所不能諉為不知。
      且正佳公司負責承攬施工系爭地下道工程，既係自被上訴人所管理之鐵路下方
      通過，其於施工地點挖掘地下道時，自應依民法第七百九十四條之規定，就事
      故地點即編號二九五之三○號電桿附近之地質、週圍環境、鄰近建築物或地上
      物結構充分了解後，並隨時防止鄰地地基動搖或工作物之損害（即防止被上訴
      人電桿路基下陷或電桿傾斜）。又內政部營建署係國內負責公共工程之重要政
      府機關，雖僅係系爭工程之定作人，惟其法定職掌既包括公共工程中道路橋樑
      之興建修築，有內政部營建署之組織架構圖及法定職掌各一份附卷可證，則其
      對於系爭工程之施工，將造成被上訴人路基下陷及電桿傾斜等危險之虞，並不
      能諉為不知，自應特別指示正佳公司注意防護，故依民法第一百八十九條但書
      規定，定作人於定作或指示有過失者，對於承攬人因執行承攬事項，不法侵害
      他人之權利者，仍應負損害賠償責任，故上訴人自應負共同侵權行為責任。因
      此，上訴理由率執被上訴人之受僱人鄭家璧前揭關於電車線位移之證詞，企圖
      以此主張免責云云，自無足取。
    3.再查，本件傾斜之編號二九五之三○號電桿，係位於上訴人正佳公司在現場所
      埋設擋土鋼板之外側、工地與電桿間泥土明顯潮濕積水；且施工地點係深挖達
      七點五公尺之積水工地，此業據上訴人即內政部營建署在原審之代理人即該屬
      工程司甲○○以證人身分在原審證述明確。
    4.又查，編號二九五之三○號電桿之設置與編號二九五之二九號電桿隔鐵路平行
      相對，電桿之水泥基礎約二公尺，深入地面下方一至三公尺處，有設計圖二份
      附原審卷可證。因此，上訴人施工時，自應注意工地之挖掘深度對緊鄰之編號
      二九五之三○號電桿有造成傾斜之危險，並對此應隨時注意防止電桿基礎土方
      流失。
    5.再觀諸前揭證人鄭家璧所提八十九年四月三十日拍攝照片，事故地點之編號二
      九五之三○號電桿下陷，周圍泥土明顯流失，上訴人雖埋設擋土鋼板，但未見
      密實，上訴人顯然未盡防止鄰近編號二九五之三○號電桿基地動搖。
    6.再參以該施工地點，電桿與工程間處泥土潮濕積水，而八十九年四月十六日、
      四月廿九日事故發生前嘉義地區於八十九年四月十五日、廿二日、廿三日均有
      下雨，此亦據原審向嘉義氣象局函查屬實，此有交通部中央氣象局嘉義氣象站
      九十一年十月三十日嘉象字第○九一三Ｄ○○七六號函一份附卷可證。因此，
      上訴人未因應數日雨量有引發泥土流失之危險，再為補強防護，其施工過程未
      善盡防護之義務致電桿所設位置之路基流失以致電桿傾斜，造成被上訴人損害
      ，自應負過失責任。上訴人徒辯以鐵路路基及電桿均是由被上訴人所獨力占有
      ，細微下陷或傾斜無法知悉而無法防護，被上訴人與有過失云云，自非可採。
（三）本件損害金額，並不包含於台灣省住都處所支付之四百六十八萬三千二百九十
      二元之工程費：
    1.本件台灣省住都處所屬道路工程南區測量規劃設計隊於八十六年五月廿九日召
      開協調會時，被上訴人因鑒於事涉有關工務、電務及電力等三部門之分工權責
      （工務負責鐵軌及鐵軌之路基，電務負責鐵路內部通訊電纜，電力則負責電桿
      、電車線等有關列車電力部分），乃分別由嘉義工務段派黃宗欣、邱進坤及林
      金旺參加，嘉義電力段派張福昇參加，彰化電務段則派黃永昌參加，請參酌上
      訴人於原審所提出之台灣省住都處八六都南道字第五一○號函所附會議紀錄第
      一頁「出（列）席人員」，會議紀錄以打字方式列出被上訴人上開三單位名稱
      ，上開三單位係分別派員出席，即可明瞭。
    2.次查，上開會議紀錄五結論(4)雖記載：「若地下道採明挖施工時，相關鐵路行
      車安全措施，委請鐵路局代辦，工程經費由台灣省住都處支付。」等語。惟卻
      又於(5)載明：「鐵路電化地下電纜如需遷設或新設等措施，委託鐵路局彰化電
      務段代辦，經費由台灣省住都處支應」。(6)載明：「若現有鐵路電力桿需遷移
      ，應先通知鐵路局嘉義電力段配合施設，惟電桿基礎設施併入道路工程，其所
      需相關技術及圖說請電力段提供」等語。足證上開會議紀錄(4)之記載，僅係有
      關嘉義工務段會同監修之工程。(5)係關於電務部門，(6)則關於電力部門。按倘
      上訴人上開結論(4)所載內容，係包括本件損害賠償之範圍，則會議紀錄又何必
      於(5)、(6)分別載明有關電務及電力部門之事項？足見上訴人之抗辯不可採。
    3.又查，本件被上訴人請求賠償修復「集電弓」費用，係屬機務部門，請求賠償
      二九五之三○號電桿搶修費用，則屬「電力」部門，與嘉義工務段完全無關，
      此觀諸被上訴人在原審起訴狀所附原證四至原證十七，相關修復費用及搶修紀
      錄及搶修費用等證物，即可明瞭。況意外事故之發生，其具體情狀、內容及程
      度等情形，均無法事先預見，上訴人根本無從預付其損害賠償金額，足證上訴
      人一再抗辯之工程款根本與本件無關，其抗辯不可採。
    4.上訴人於原審提出之台灣省住都處南區工程組八八都南工字第一二二八號報告
      書於主旨更明確記載：「嘉義市○○路○○段立體交叉工程穿越鐵路段，施工
      期間委託台灣鐵路管理局嘉義工務段辦理安全維護設施遷移及修護等工程費計
      需新台幣肆佰陸拾捌萬貳仟參佰玖拾貳元整，擬請逕撥該工務段，俾便配合施
      工，請鑒核」等語，且被上訴人嘉義工務段亦係以該段名義發函要求台灣省住
      都處道南隊給付該項工程款，此不但有該南區工程組報告書及被上訴人嘉義工
      務段八十八年嘉工施字第四九二號公函附於原審卷第八十五、八十六頁可證。
      且台灣省住都處於付款後發函給被上訴人及被上訴人行政處出納課於收款後回
      覆之簡文收據，亦均記載「代辦嘉義市○○路○○段立體交叉工程安全維護設
      施遷移及修護工程」等語，此有台灣省住都處八八住都工字第二七八二一號函
      及被上訴人行政處出納課八十八年五月八八○三○六號函可證。
    5.足見上訴人所支付之工程款，僅止於被上訴人嘉義工務段會同監修工程部分，
      主要係辦理「安全維護設施遷移」及「修護」等工程（請見前揭台灣省住都處
      南區工程組報告書主旨欄之記載），前者為拆除鋼軌、ＰＣ枕木、石碴、配合
      上訴人正佳公司地下道開挖、放置Ｈ型鋼後，再鋪上石碴、ＰＣ枕木、架設鋼
      軌等工程（斷電及恢復通電則屬電力段工程），至於所謂「修護」，則指於上
      訴人施工期間，加強巡查鐵軌路線有無因施工震動而變形，並作必要調整等安
      全維護工作。
    6.上開工程費僅係前開工作費、石碴工料費及運費、道班工薪資及加班費、監修
      人員薪資及加班費等費用。並不包括本件電線電桿之搶修費用、因電桿傾斜所
      造成集電弓損害之費用，此業據被上訴人在原審提出代辦嘉義市○○路○○段
      立體交叉工程（會同監修部分）相關工程計價單及費用詳細表（含嘉義工務段
      第一二五紙、嘉義電力段四紙、彰化電務段三紙）共一百三十二紙等資料附原
      審卷可證。
    7.至上訴人於上訴理由狀指稱工程款包括一百三十五萬五千四百五十九元之監理
      費云云，按該項所謂「監理費」，即為監修人員之薪資、房租、加班費等費用
      ，請查閱上開附於原審之工程費用詳細表，即可查明。詎上訴人竟率予執此抗
      辯為本件請求賠償之範圍云云，自屬無據。
    8.況查，上訴人正佳公司在本件事故現場施工，上訴人內政部營建署亦派有監工
      人員在現場，倘上訴人於八十九年四月間發現下雨不止，且有泥土流失之情後
      ，即時通知被上訴人派員前往會勘，或加強該施工處擋土鋼板，使電桿基礎附
      近之土方不繼續流失，即不致發生本件損害，上訴人雖主張已設置鋼板樁及鋼
      軌云云，惟既未有效防止土方流失，仍致電桿傾斜而造成本件損害發生，則依
      民法第一百八十五條及第一百八十九條但書之規定，上訴人自仍應負連帶賠償
      責任。
    9.本件事故（八十九年四月十六日及四月廿九日）發生後，兩造曾於八十九年八
      月廿八日再至系爭工地現場勘驗，並達成重建該二九五之三○號電桿基座，興
      建費用由上訴人正佳公司負擔（被上訴人配合借用基座之基礎鐵模及螺栓），
      並當場發現緊鄰之二九五之三二號電桿基礎邊坡土方流失情形嚴重，決議由上
      訴人所屬南區工程組嘉義工務所督導承包商回填土方並作保固措施，以防止土
      石再流失等結論且此亦業據內政部營建署在原審之代理人甲○○於原審九十一
      年六月十七日審理時自承在案。倘上訴人支付之配合監修工程款包括本件事故
      之損害，則上訴人焉可能願再負擔遷移電桿基座新建之費用？倘上訴人所設置
      之鋼板樁及鋼軌樁已足以防止泥土流失，則為何又有二九五之三二號電桿邊坡
      土方流失之情形？上訴人何以又願意負責回填土方並加強保固？足證上訴人之
      抗辯，顯然不足採信。
（四）至於上訴人爭執之管理費部分，亦無理由：
    1.被上訴人因本件事故所造成機務、電力之損害，關於人工費部分，該等工人雖
      均受僱於被上訴人，但被上訴人支付工人薪資，係為本身之利益服勞務而僱佣
      工人；並非為肇事者之利益服勞務。換言之，倘本件事故不發生，則被上訴人
      之員工可於他處工作，對被上訴人而言，員工無法至他處工作卻必須搶修本件
      事故所造成之損害（包括修復集電弓），則搶修員工之薪資、加班費等，即為
      被上訴人所受之損害，其理甚明。因此，被上訴人因本件事故所支出之各項費
      用，包括員工薪資（參與搶修路線及修復集電弓）在內，自應認係被上訴人之
      損害額。此並為貴院八十九年度上字第八五號判決所採之見解。因此，上訴人
      此部分抗辯，實無足取。
    2.被上訴人除在原審業已提出請求管理費之依據及計算之方式外，並隨狀附呈「
      中央政府各機關工程管理費支用要點」一件，該要點雖係就工程管理費之支用
      項目而為規定，但就另一方面而言，確係因工程而有其他必要費用之支出，無
      法詳細一一列舉，乃以管理費統稱。且所得稅法施行細則第三十一條及財政部
      所頒布之「營利事業所得稅查核準則」第廿四條、第六十條及第七十條，亦均
      定有「管理費」之相關規定，足證被上訴人因本件事故而造成之搶修及修復工
      程，均有管理費之損失，被上訴人自得向上訴人請求。
（七）被上訴人已於九十二年五月廿二日以公函通知內政部營建署將本件代辦嘉義市
      ○○路立體交叉配合工程（工程號：九ＡＳＸ一○二二五及九ＡＳＸ一○二四
      一）經辦理決算後，應退之工程款四十九萬二千一百五十元帳入其台灣銀行民
      生分行之帳戶內，且亦經內政部營建署函覆收訖在案，有被上訴人行政處出納
      課簡文影本一紙、九十二年五月廿二日鐵電考字第○九二○○一一一八二號及
      上訴人九十二年六月二日營署工務字第○九二○○三○三七六號公函影本各一
      件可證。
（八）至於其於工程款六百六十二萬九千七百七十五元（含稅）部分（工程號：八Ａ
      ＳＸ一○六三○）部分（即上訴人九十二年六月十日陳報狀所附台灣省住都處
      八十八年三月三日八八住都字第○一六五三五號函及營建署九十年一月五日營
      署公務字第九○九六○號公函所指工程款），被上訴人則亦業已於九十二年六
      月六日以公函通知上訴人擬退還工程結餘款廿七萬三千四百零三元（含稅），
      並檢附工程結算收支清單，上訴人亦業已函覆收訖該工程結算收支清單在案。
      此亦有被上訴人九十二年六月六日鐵工程字第○九二○○一二三四三號函、工
      程結算收支清單及上訴人九十二年七月九日營署工務字第○九二○○三八二四
      一號影本各一件可證。
（九）上訴人內政部營建署既早已收到被上訴人所提出上開代辦工程之相關資料，且
      被上訴人在原審亦曾二次呈報相關資料於原審法院，則倘有任何代辦工程費係
      包括本件被上訴人請求之項目者，則上訴人自可輕易舉出。詎上訴人既無法具
      體列舉，徒以其支付被上訴人代辦工程費若干及被上訴人未提供資料供其核銷
      等與事實不符之詞置辯云云，足證其於九十二年六月十日提出貴院陳報狀所附
      三紙公函影本，仍不足為其有利證據，其所為之主張，更不足取。
（十）況查，證人甲○○在貴院九十二年五月三日行準備程序時證稱：「：：：四月
      廿九日那天發生傾斜修補費用，鐵路局告訴我們要壹萬多元，廠商同意給付：
      ：：」等語。其又證稱：「本件事發後之八十九年八月廿八日會勘紀錄，廠商
      確有負責填補流失之石土」等語。足證當時上訴人正佳公司已自承電桿傾斜為
      其施工上之疏失，並願意負責賠償。自足以證明本件損害與內政部營建署撥付
      予被上訴人之代辦工程款完全無關。至於證人甲○○雖證稱事故發生後，被上
      訴人未及時告知，以致廠商無法申請理賠云云，惟其亦坦承並未特別告知被上
      訴人應於廿四小時內告知。因此，此部分自不足為上訴人免責之依據。
三、證據：除援用在第一審之立證方法外，補提台灣省住都處八八住都工字第二七八
    二一號函、被上訴人行政處出納課八十八年五月八八○三○六號函、八十九年八
    月廿八日會勘協調會議紀錄影本、貴院八十九年度上字第八五號判決影本、中央
    政府各機關工程管理費支用要點、所得稅法施行細則及營利事業所得稅查核準則
    相關條文、被上訴人行政處收納課簡文影本、被上訴人九十二年五月廿三日鐵電
    考字第○九二○○一一一八二號影本、上訴人九十二年六月二日營署工務字第○
    九二○○三○三七六號公函影本、被上訴人九十二年六月六日鐵工程字第○九二
    ○○一二三四三號函影本、工程結算收支清單影本及上訴人九十二年七月九日營
    署工務字第○九二○○三八二四一號影本各一件為證。
      理      由
一、本件原審判決後，上訴人內政部營建署法定代理人即署長林益厚，改由乙○○接
    任，並由法定代理人乙○○具狀聲明承受訴訟，經核無不合，應予准許。
二、本件被上訴人主張：上訴人內政部營建署委由上訴人正佳公司，在嘉義市區○○
    路段興建立體交叉工程，由南區工程處負責監督，因該南區工程處疏未指示正佳
    公司應注意該工程之施工，不得使鄰近之被上訴人鐵路路基下陷或使電車線電桿
    傾斜，且正佳公司亦疏未注意防護，致分別於八十九年四月十六日及同年四月二
    十九日，造成被上訴人位於嘉義站與民雄站間、自基隆起算二九五公里七一八公
    尺處附近，西正線路基下陷及編號第二九五之三０號電桿傾斜。第一次（即八十
    九年四月十六日）並造成被上訴人當日第二十六次列車之電力機車（編號Ｅ二四
    ０號）集電弓受損，致被上訴人受有損害，其機務部分修理費用：集電弓材料費
    一百零四萬三千五百二十六點八六元、工費七千五百九十三元、管理費十萬五千
    一百十一點九元；及被上訴人因八十九年四月十六日及同年四月二十九日二次電
    桿傾斜分別支出搶修費：人工費二萬四千一百八十四元及管理費二千四百十八元
    、人工費一萬八千一百三十一元及管理費一千八百一十三元；損害共計一百二十
    萬二千七百七十八元。因本於民法第一百八十九條但書規定，求為命上訴人連帶
    給付被上訴人九十六萬九千二百九十七元及自起訴狀繕本送達翌日即九十年五月
    六日起至清償日止，按年息百分之五計算之利息之判決（被上訴人超過上開請求
    部分，經原審判決其敗訴，未據其聲明不服，不在本審審酌範圍）。
三、上訴人則以：否認上訴人之施工與地基下陷、電桿傾斜、集電弓受損有因果關係
    ，且被上訴人有維護路線安全設施義務。被上訴人已在九十年六月十九日準備書
    狀第一項中，自認被上訴人應負擔於正佳公司開挖地下道之施工期間，加強巡查
    鐵軌路線，以及安全維護工作，鐵軌路線當然包括電線桿、電車線、鐵軌以及路
    基，因為這些均是形成被上訴人所有電力機車行駛之空間、動力所不可或缺之憑
    藉，依照一般常理，台灣省住都處與被上訴人間當無可能以有無埋設鋼板作為區
    分是否由被上訴人維護之鐵軌路線，因此，台灣省住都處委託被上訴人所辦理之
    安全維護設施之範圍當然涵括系爭被上訴人所稱傾斜之電線桿，況且，在八十六
    年五月二十九日台灣省住都處與上訴人之協調結論第四項中，亦未有排除將鋼板
    外側之電線桿由被上訴人負責之文義，足證該電線桿亦是由被上訴人負責檢查及
    維護，而一般人無法在系爭電線桿附近，使用工程維修車檢測電車線有無位移，
    再參以電線桿與電車線之不可分性，益徵本件系爭電線桿、電車線是由被上訴人
    負責檢查維修之責任，不可能由正佳公司來負責檢修電線桿位移之問題，否則，
    將過份苛刻上訴人之注意義務，而無期待之可能性。又被上訴人倘若能依照與台
    灣省住都處間之協議，克盡檢查維護上訴人工程附近之電車線、電線桿之注意義
    務，則系爭電線桿、電車線當不可能有何傾斜、位移之情事發生，被上訴人自不
    用花費電線桿、集電弓之修理費用，被上訴人前揭費用之支出是可以歸責於其懈
    怠不注意，應由其自行負擔回復原狀之責任，不得轉嫁予他人。施工相關鐵路行
    車安全措施，由被上訴人代辦，工程經費已含本件損害賠償。正佳公司之定作人
    即台灣省住都處早在八十六年五月二十九日十時許，會同被上訴人嘉義工務段、
    電力段之相關人員，在嘉義市政府第一會議室，協議並達成結論：就系爭工程之
    地下道，若採明挖施工時，相關鐵路行車安全措施，委由被上訴人代辦，工程經
    費由台灣省住都處支付。八十八年二月二十三日，被上訴人嘉義工務段隨即發文
    與台灣省住都處道南隊，重申代辦系爭工程會同監修部分工程之意旨，並請求撥
    款四百四十五萬九千四百二十一元予被上訴人嘉義工務段，俾利於系爭工程之施
    工。故台灣省住都處南區工程組在八十八年三月十六日報告台灣省住都處，委託
    被上訴人嘉義工務段在系爭工程之施工期間辦理安全維護設施遷移及修護等工程
    ，工程費用計有四百六十八萬二千三百九十二元。就系爭工程有關於鄰近鐵路路
    基以及電車線、電線桿之在施工期間防護注意義務，已經過被上訴人及台灣省住
    都處之協商，由被上訴人嘉義工務段之有關人員負責。鐵路路基及電線桿均是由
    被上訴人所獨力支配占有，細微之下陷或傾斜，非經被上訴人之專業人員以儀器
    檢驗告知，一般人是無法知悉有何下陷或傾斜之現象，更遑論施作維護措施，根
    本就無作為之可能性。被上訴人亦曾表示同意將其所損壞之器材應按該機車使用
    年限折舊計算，至於管理費之支出根本與修理無關，應不是回復原狀之必要費用
    ；有關電務之支出，依前揭之協議，本來就應由被上訴人負擔，當不得向上訴人
    請求，管理費之支出亦不應由上訴人負擔等語，資為抗辯。
四、本件被上訴人主張上訴人內政部營建署委由上訴人正佳公司在嘉義市區○○路段
    興建立體交叉工程，由南區工程處負責監督，於八十九年四月十六日及同年四月
    二十九日，被上訴人位於嘉義站與民雄站間、自基隆起算二九五公里七一八公尺
    處附近，西正線路基下陷泥土流失，致編號第二九五之三○號電桿傾斜，於八十
    九年四月十六日並造成被上訴人當日第二十六次列車之電力機車（編號Ｅ二四○
    號）集電弓受損，致受有機務、電務、工務等部分之損害等事實，業據提出八十
    九年四月十八日高車運字第○○五七號行車事故報告、同年四月二十四日高機運
    字第○○三三號行車事故報告（原審一卷十五、十六頁）、同年四月十六日及同
    年四月二十九日行車事故搶修工程報告、行車事故搶修工作記錄（原審一卷第廿
    六、二七、三○、三一頁）、相片四張（原審一卷一○七、一○八頁）為證，參
    以電車線電桿傾斜將造成接觸線偏位異動，電桿傾斜時，接觸線產生移位將約五
    倍於桿基斜度，即電桿底部傾斜一公分，接觸線將造成約五公分移位，如電桿傾
    斜三公分以上，將使接觸線偏離軌道之正常位置，超過集電弓碳刷邊緣，加上路
    基鬆軟，列車高速行駛晃動，致造成集電弓脫離接觸線，肇致電車線及集電弓受
    損等情，亦據提出八十九年十二月七日八十九鐵運轉字第二七二五一號函及編號
    二九五之三○號電桿設計圖二件在卷可稽（原審一卷三五頁、二卷一三五至一三
    六頁），復為上訴人所不爭執（原審二卷一二四、一二六、一五二頁），被上訴
    人此部分主張，自堪信為真實。
五、被上訴人復主張本件事故所生電桿傾斜、集電弓受損等損害，係上訴人內政部營
    建署所屬南區工程處疏未指示上訴人正佳公司應注意該工程之施工，不得使鄰近
    之被上訴人鐵路路基下陷或使電車線電桿傾斜，且正佳公司亦疏未注意防護引起
    地基下陷所致，而應負損害賠償責任等情，為上訴人否認，並以前開情詞置辯。
    經查：
（一）位於嘉義站與民雄站間、自基隆起算二九五公里七一八公尺處附近，西正線路
      基下陷導致編號二九五之三○號電桿傾斜處，係位於上訴人正佳公司就嘉義市
      區○○路段興建立體交叉工程施工地點，編號二九五之三○號電桿基礎下方流
      失的泥土，係流至上訴人施工嘉義市區○○路段興建立體交叉工程之工地乙節
      ，業據被上訴人提出八十九年四月十八日高車運字第○○五七號行車事故報告
      、八十九年四月廿四日高機運字第○○三三號行車事故報告（原審一卷第十五
      、十六頁）、八十九年四月十六日及八十九年四月廿九日行車事故搶修工程報
      告、行車事故搶修工作記錄各一紙記載明確（原審一卷第廿六、二七、三○、
      三一頁），並為兩造所不爭執（原審二卷第一五二、一五三頁），上訴人訴訟
      代理人甲○○（原為證人後改任訴訟代理人）稱道碴乃是用以填充鐵路下方之
      基礎，本件工程之所以造成鐵路局之損害而有電桿傾斜、集電弓損壞也是因為
      道碴流失所引起等語在卷（原審一卷一八二頁），堪信屬實。另查，前開電桿
      基礎下土方流失至嘉義市區○○路段興建立體交叉工程施工地點，是否係上訴
      人施工引起一節，業據證人即被上訴人嘉義電力段負責電車線維修保養室技術
      主任鄭家璧，就二次事故搶修情形到場證述：「（問：八十九年四月十六日下
      午及同年四月二十九日在縱貫線基隆起二九五公里七一八公尺處，路基下陷及
      電桿傾斜，搶修情形如何？答）到那邊發現電桿傾斜、電車線偏位，還有電車
      線有發生扭曲，跟集電弓有發生不正常撞擊，當初分析電桿有下陷：：：電桿
      離軌道中心兩米八，離電桿不遠，在電桿的基礎那邊挖，我們判斷是該工程施
      工造成的：：：第二次依電車線的高度我們判斷已經下陷了五十公分。」「（
      所提出之相片）是我在發生的第二天即四月三十日照的，從相片中可以看出工
      程就在電桿旁邊。」「我們是由維修車上面的集電弓去檢查電車線的偏位，有
      關高度也是。」「（問：電線如有偏位或下陷對行車有影響？答）有影響。」
      等語（原審一卷第九四、九五、九六頁），並提出其於八十九年四月三十日所
      拍攝照片四幀為證（原審一卷卷第一○七、一○八頁）；另據被上訴人提出之
      八十九年四月十六日行車事故搶修工程報告現場概況及處理方法說明(四)載明：
      「二九五之三○號電桿先前因世賢路地下道施工，致基礎下陷微傾」（原審一
      卷第二六頁）、八十九年四月廿九日行車事故搶修工程報告現場概況及處理方
      法說明(一)後段載明：「二九五之三○號電桿有傾斜現象：：：現場勘查並測量
      偏位，發現該電桿臨施工中之嘉義世賢路地下道邊，：：：由基礎底下土方流
      失，造成電桿下陷約五十公分，電車線懸臂組偏位，由原來 pall200反向偏移
      為pash450 ，情況危急」等情可按（原審一卷第三○頁），而上訴人亦稱「（
      問：二九五之三十的電線桿緊鄰施工地點邊緣？答）沒有意見。」（原審二卷
      一二九頁），衡諸前開照片內容，擋土鋼板，未見密實，益徵被上訴人所提前
      開搶修工程報告內容，確屬真實非虛；又據證人即原任職被上訴人嘉義電力段
      員工張福昇證稱：「（問：路基下陷、電桿傾斜、集電弓三者之間的損害有何
      因果關係？答）因為電桿上面有三角形懸臂吊掛電車線，電車線（含接觸線）
      就是集電弓的軌道，因為電桿與電車線位置的比例一比十，所以電桿跑了一公
      分，電車線就位移十公分，集電弓跑出去軌道就有一個上舉力，就不在定位，
      就有可能打到任何東西造成損害。」「電桿懸臂組是三角形懸臂，穩定臂就是
      抓住電車線的鐵臂，穩定臂位移，如果脫出的話是被集電弓打到電車線週邊的
      東西」等語（原審二卷一二五頁），故嘉義市區○○路段興建立體交叉工程之
      工地，施工引起電桿基礎下土方流失所致乙節，彰然明甚。是被上訴人主張嘉
      義市區○○路段興建立體交叉工程之施工與編號二九五之三○號電桿下陷有相
      當因果關係，自屬真實可信。上訴人前開所辯，自非可採。
（二）按土地所有人開掘土地或為建築時，不得因此使鄰地之地基動搖或發生危險，
      或使鄰地之工作物受其損害，違反保護他人之法律者，推定其有過失，即應負
      侵權行為之損害賠償責任，此觀民法第七百九十四條、第一百八十四條第二．
      項規定自明，又依民法第一百八十九條但書規定，定作人於定作或指示有過失
      者，對於承攬人執行承攬事項所致之損害，應負賠償責任。查：
    (1)上訴人於被上訴人所管理之鐵路旁施工，於施工地點挖掘工地時，理應就事故
      地點即編號二九五之三○號電桿附近之地質、工地週圍環境、鄰近建築物或地
      上物結構充分了解後，並隨時防止鄰地地基動搖或工作物之損害，此觀前揭說
      明甚詳；依據事故現場搶修照片所示（原審一卷第一○七、一○八、一二六頁
      ），本件傾斜之編號二九五之三○號電桿位於上訴人正佳公司在現場所埋設擋
      土鋼板之外側、工地與電桿間泥土潮濕積水；電桿基座土方垮掉，上訴人正佳
      公司在旁另重做基座（上訴人亦不否認系被上訴人要求正佳公司做的，見原審
      一卷一一八頁、二卷一二八頁）甚明；而施工地點係深挖達七點五公尺之積水
      工地，業據證人即內政部營建署工程司甲○○證述明確（原審二卷第一二九頁
      ）；又查編號二九五之三○號電桿之設置與編號二九五之二九號電桿隔鐵路平
      行相對，電桿之水泥基礎約二公尺，深入地面下方一至三公尺處，此有設計圖
      二份可按（原審二卷第一三五、一三六頁），上訴人施工時理應注意工地之挖
      掘深度對緊臨之編號二九五之三○號電桿有造成傾斜之危險，上訴人對此應隨
      時注意防止電桿基礎土方流失，堪予認定。再觀諸前開證人鄭家璧所提八十九
      年四月三十日拍攝照片（原審一卷第一○七、一○八頁），事故地點之編號二
      九五之三○號電桿下陷，周圍泥土明顯流失，上訴人雖埋設擋土鋼板，未見密
      實，被上訴人主張上訴人未盡防止鄰近編號二九五之三○號電桿地基動搖，確
      屬信而有徵；再參以該施工地點，電桿與工程間處泥土潮濕積水，而八十九年
      四月十六日、四月廿九日事故發生前，均曾下雨，此有交通部中央氣象局嘉義
      氣象站九十一年十月卅日嘉象字第○九一三Ｄ○○七六號函一份可佐（原審二
      卷第一四○頁），證人即正佳公司員工劉芳儒證稱：「（問：事故發生時，有
      無下雨？答）有的，那一段時間下雨很頻繁」等語（原審二卷一三○頁），則
      上訴人未因應數日雨量有引發泥土流失之危險，再為補強防護，其施工過程未
      善盡防護之義務致電桿所設位置之路基流失以致電桿傾斜，造成被上訴人損害
      ，應負過失責任之情，自堪信為真實。
    (2)本件上訴人內政部營建署所屬南區工程就嘉義市區○○路段興建立體交叉工程
      ，委由上訴人正佳公司承攬該工程，工地位於編號二九五之三○號電桿附近工
      地，已如前述，內政部營建署雖僅係系爭工程之定作人，惟其法定職掌包括公
      共工程中道路橋樑之興建修築，此觀內政部營建署之組織架構圖及法定職掌甚
      明（原審一卷十四、三九、四○頁），則其對於系爭工程之施工，因雨將造成
      被上訴人路基下陷及電桿傾斜等危險之虞，不能諉為不知，自應特別指示正佳
      公司注意防護，而未注意及之，依民法第一百八十九條但書規定，定作人於定
      作或指示有過失者，對於承攬人因執行承攬事項，不法侵害他人之權利者，仍
      應負損害賠償責任。
（三）又上訴人、台灣省住都處曾於八十六年間與被上訴人協議達成結論：就系爭工
      程之地下道，若採明挖施工時，相關鐵路行車安全措施，委由鐵路局代辦，工
      程經費由台灣省住都處支付。台灣省住都處據此協議，就系爭工程之施工期間
      辦理「安全維護設施遷移及修護」等工程，支付工程費用計四百六十八萬二千
      三百九十二元予被上訴人之事實，據上訴人提出台灣省住都處道路工程南區測
      量規劃設計隊八六都南道字第五一○號書函暨所附研商嘉義市○○路與縱貫鐵
      路立體交叉相關規協調及現場會勘紀錄、南區工程組八八都南道字第一二二八
      號報告書、被上訴人八八嘉工施字第四九二號函各一件為憑（原審一卷第八二
      至八六頁），復為被上訴人所不爭執，堪信為真實。惟查：上開工程主要係「
      安全維護設施遷移」及「修護」工程，前者係配合該地下道架設工程樑之工程
      ，工程範圍係該路段之鐵路路線斷電封鎖，拆除鋼軌、ＰＣ枕木、石碴、配合
      正佳公司地下道開挖，放置Ｈ型鋼後，再鋪上石碴、ＰＣ枕木、架設鋼軌、恢
      復通電通車等工程。後者所謂路線維護安全設施工作，係指於正佳公司開挖地
      下道之施工期間，加強巡查鐵軌路線有無因施工震動而變形，並作必要調整等
      安全維護工作。其上開工程費，僅係：前開工作費、石碴工料費及運費、道班
      工薪資及加班費、監修人員薪資及加班等費用，並不包括本件電車線電桿傾斜
      之搶修費用、因電桿傾斜造成集電弓損害之修理費用，業據證人即原任職被上
      訴人嘉義工務段員工黃宗欣證稱「相關涉及結論五(四)若地下道若採明挖施工時
      ，相關鐵路行車安全措施，委請鐵路局代辦，工程經費由省住都局支付。這一
      部分的支出費，係包括因為被告（筆錄誤載為原告）施工立體車道前後，我們
      必須配合將鐵軌移除後，由被告施工架設工程樑，我們再恢復軌道以供通車，
      並慢行通車，於行經該路段時減速為約時速四十公里，因為工程樑上的軌道，
      基於安全的維設必須使行車速度降低，所以結論五(四)所指的工程經費僅指這些
      前後遷移軌道的費用，至於系爭損害生則是因為被告工程施作導致電桿傾斜所
      發生的損害，並非包括在協調會所指的費用支出在內，因為在協調會時，並無
      法預期會發生如何之損害。」等語屬實（原審一卷一九○頁），復有被上訴人
      提出代辦嘉義市○○路○○段立體交叉工程（會同監修部分）相關工程計價單
      及費用詳細表（含嘉義工務段一二五紙、電力段四紙、彰化電務三紙）共一三
      二紙在卷可證（原審一卷一九九頁至二四二頁、原審二卷七至一○九頁）；而
      證人即原任職被上訴人嘉義電力段員工張福昇證稱：「我負責的部分只是電力
      部門，所以相關只有涉及結論五(六)的部分，所記載若現有鐵路電力桿遷移，應
      先通知鐵路局嘉義電力段配合施設，惟電桿基礎施設併入道路工程」（原審一
      卷一九○頁）；原任職被上訴人彰化電務段嘉義分駐所員工黃永昌證稱：相關
      只有涉及結論五(五)鐵路電化地下電纜如需遷設或新設等措施，委託鐵路局彰化
      電務段代辦，工程經費由省住處局支付（原審一卷一九○頁）；原任職被上訴
      人嘉義工務段員工吳榮宗證稱：「這筆工程款其中一部分是為了維護鐵軌路基
      旁的電線，保護鐵路局的通訊電纜，所以內政部營建署就撥款給鐵路局作為防
      護通訊電纜的維修費用」「通訊電纜在枕木旁邊地基以下七十公分」（原審二
      卷一三○頁）；證人即內政部營建署道南隊黃東進亦證稱「當初之所由被告撥
      給交通部四百餘萬之工程款項，是於本件工程規劃之初是由我們設計單位先會
      同鐵路局針對本件工程依據設計圖所可能需要鐵路局配合遷移或維護所需之相
      關費用，而進行預估所得」（原審一卷一八二頁）等各語，則本件事故意外之
      發生具體情狀內容、程度並非可預見，亦無從預付其損害賠償金額，甚為灼然
      。至證人即內政部營建署道南隊黃東進雖證稱「（問：是否參加研商嘉義市○
      ○路與縱貫鐵路立體交叉相關規定協調及現場會勘紀錄？會議內容是否有包鐵
      路行車安全措施？是否有包括鐵路的路基、電桿的檢測問題？答）有參加，包
      括。」「（問：當天協調會議的討論結論關於第四點所指行車安全措施委請鐵
      路局代辦究何所指？答）指的是關於施工中鐵路行車安全，例如電桿遷移等所
      需的費用及指施。」「當天會議記錄記載的結論，應該包括原告就電桿安全維
      護之加強負有責任，因為鐵路之電力、電務屬原告之專業，本件工程開挖時如
      果電桿有傾倒的危險時，原告應有加強其基礎的義務，所以本件工程所導致的
      損失應該包括在會議結論行車安全措施委託原告的代辦範圍。」（原審一卷一
      八○、一八一、一九一頁），惟又稱「因為這些項目是屬於原告鐵路局的專業
      。」「（問：該結論之討論內容是否確有包括本件系爭工程所發生路基下陷所
      導致損害之情況？答）該次討論並沒有涉及這樣的情況。不過後來曾經召開第
      二次會議，就道路工程完成後，如果鐵路重新鋪設所需的道碴填填充等費用，
      應由鐵路局自行填補，但費用從上開被告撥給鐵路局四百餘萬經費支給」（原
      審一卷一八０、一八一頁、）；證人即內政部營建署幫工程師甲○○亦不知該
      細部範圍為何（原審一卷一一九頁），此部分尚無從為上訴人有利之認定。則
      上訴人辯以前開工程費已含本件損害賠償之支付云云，自非可採。
六、按因故意或過失，不法侵害他人之權利者，負損害賠償責任；又數人共同不法侵
    害他人之權利者，連帶負損害賠償責任；民法第一百八十四條第一項前段、第一
    百八十五條第一項定有明文；又負損害賠償責者，除法律另有規定或契約另有訂
    定外，應回復他方損害發生前之原狀；第一項情形，債權人得請求支付回復原狀
    者所必要之費用，以代回復原狀，民法第二百十三條第一項、第三項分別定有明
    文。經查，本件係因上訴人正佳公司、內政部營建署之共同過失致被上訴人造成
    損害，依前開規定，自應負連帶賠償責任。被上訴人搶修傾斜編號二九五之三○
    號電桿、修復集電弓之費用，既係因上訴人之共同過失而受有損害，是被上訴人
    依共同侵權行為之法律關係，請求上訴人以金錢連帶賠償其損害，揆諸前開說明
    ，自屬有據，應予准許。茲就各項金額分述如下：
（一）機務及電務工費部分：被上訴人主張機務部分工費七千五百九十三元、電務部
      分工費二萬四千一百八十四元、一萬八千一百三十一元，共四萬九千九百零八
      元（7593＋24184＋18131＝49908)，業據提出車輛修理費用報告（機務部分）
      、代辦工程用人每日薪資計算表、八十九年四月十六日工程搶修明細表及工程
      搶修數量計算表、八十九年四月廿九日工程搶修明細表及工程搶修數量計算表
      各一份在卷可佐（原審一卷第十七、二四、二五、二八、二九頁），復為上訴
      人所不爭執（原審二卷一五○頁），自堪信為真實。
（二）集電弓材料費部分：被上訴人主張因該Ｅ二四○七號電力機車之後集電弓損害
      ，共計支出集電弓材料費一百零四萬三千五百二十六點八六元，惟經上訴人否
      認，辯以應折舊計算（原審二卷一五○頁）。經被上訴人依據財產帳主檔查詢
      表、材料收料單價查詢表及4.府財五字第一五九九五三號函之規重新以折
      舊計算後之材料金額為七十二萬八千八百一十二元，為上訴人所不爭（原審二
      卷第一五○頁、本院卷一八○頁，筆錄所載集電弓折舊後八十一萬零四十六元
      ，內含工費七千五百九十三元、材料價格七十二萬八千八百一十二元、管理費
      七萬三千六百四十一元，元以下四捨五入），且有被上訴人九十年二月廿七日
      九十鐵運轉字第○四三九三號函一份為證（原審一卷第一○九頁、本院卷一八
      二頁），是被上訴人就集電弓材料費請求七十二萬八千八百一十二元，自屬真
      實，應予准許，逾此部分之請求即非有據。
（三）管理費部分：被上訴人主張因本件事故修復工程支出管理費，以材料費及工費
      總和百分之十計算，機務部分管理費為十萬五千一百十一點九元、電務部分為
      二千四百十八元、一千八百十三元，計十萬九千三百四十三元（105111.9  ＋
      2418 ＋ 1813 ＝ 109342.9，四捨五入為  109343），並提出台灣鐵路管理局
      代辦工程作業要點一份（本院卷第二二頁）為證，為經上訴人否認，辯以管理
      費之支出與修復費用無關，惟查：關於鐵路設備部分之修復因屬專業知識，無
      法委外修復，故均以「代辦工程預算」方式辦裡索賠。又上開作業要點，係奉
      前交通處函轉前台灣省政府核定在案。依該要點第十三條之規定，代辦工程費
      用包括管理費，係以「按發包及自辦工費及材料費總額百分之十計算」。故被
      上訴人併予請求上訴人應賠償之管理費，為必要修復費用而屬有據。上訴人前
      開抗辯，自非可採。惟前開機務部分以前述折舊後之材料費與工費總合計算管
      理費為七萬三千六百四十一元【(728812＋7593）×10\100＝73641元】，如前
      所述，連同電務部分之管理費，被上訴人所得請求之管理費金額為七萬七千八
      百七十二元，逾此部分之請求，非屬有據。
（四）上訴人雖又抗辯：倘被上訴人若能依照與台灣省住都處間之上開協議，於第一
      次發現電線桿傾斜時，即刻通知上訴人，或於數日後、連日下雨時，克盡檢查
      維護上訴人工程附近之電車線、電線桿之注意義務，則系爭電線桿、電車線當
      不可能有何傾斜、位移之情事發生，被上訴人自不用花費電線桿、集電弓之修
      理費用，就此而言，被上訴人前揭費用之支出顯係可歸責於其懈怠不注意，應
      由其自行負擔回復原狀之責任，足見被上訴人亦應負起與有過失之責任，請依
      民法第二百十七條規定免除或減輕上訴人之賠償責任云云。惟查本件係上訴人
      未因應數日雨量有引發泥土流失之危險，隨時為補強防護，其施工過程未善盡
      防護之義務，致電桿所設位置之路基流失以致電桿傾斜，造成被上訴人損害，
      自應負過失損害賠償責任，此種意外事故之發生，並非被上訴人可以預見，尚
      難徒以鐵路路基及電桿均是由被上訴人所占有或維護，而認被上訴人與有過失
      云云，所辯自非可採。至原任職被上訴人嘉義工務段員工黃宗欣所證稱「施工
      期間鐵軌如有出現任何狀況，我們就會去處理，每天會坐電力機車頭巡察鐵軌
      的安全情況，並會徒步巡視鐵軌的安全狀況」等語（原審一卷一九一頁），亦
      僅在注意鐵軌之安全狀況，對該電桿傾斜之偶發意外事故，難謂有預見之可能
      ，即不足以遽為被上訴人亦與有過失之認定。
（五）綜上各項金額，被上訴人所受之損害為八十五萬六千五百九十二元（49908＋
      728812 ＋77872＝856592），堪予認定。
七、綜右所述，被上訴人本於侵權行為之法律關係，請求上訴人連帶給付被上訴人八
    十五萬六千五百九十二元，及自上訴人起訴狀繕本送達翌日即九十年五月六日（
    繕本係於九十年五月五日及四日送達，被上訴人主張自九十一年五月六日起算，
    原審一卷四八、四九頁、二卷一二四頁）起至清償日止，按年息百分之五計算之
    利息，為有理由，應予准許，逾此所為請求，為無理由，應予駁回（本審審判範
    圍）。原審就上開應准許部分，為上訴人敗訴之判決，並依兩造聲請分別准予宣
    告假執行及免為假執行，經核均無不合。上訴意旨就此部分指摘原判決不當，求
    予廢棄改判，為無理由，應駁回其上訴。原審就上開不應准許部分，為上訴人敗
    訴之判決，即有未當，上訴人上訴意旨指摘原判決此部分不當，求予廢棄，為有
    理由，應由本院就此部分廢棄改判，並駁回被上訴人在第一審之訴及假執行之聲
    請。又本件事實已臻明確，兩造其餘攻擊防禦方法，均不生影響於本判決之結果
    ，自毋庸分析論述，併予敘明。
八、據上論結，本件上訴為一部有理由，一部無理由，依民事訴訟法第四百五十條、
    第四百四十九條第一項、第七十九條、第八十五條第二項，判決如主文。
中      華      民      國    九十二    年      十一    月      四      日
                                    臺灣高等法院臺南分院民事第五庭
~B1審判長法官  蘇    重    信
~B2      法官  王    明    宏
~B3      法官  高    明    發
右為正本係照原本作成。
不得上訴。
中      華      民      國    九十二    年      十一    月      五      日
                                        法院書記官  魏    安    里


司法院資訊處製作；財團法人民間司法改革基金會備份。
